【裁判字號】    88,訴,1949
【裁判日期】    890616
【裁判案由】    常業重利
【裁判全文】
臺灣臺中地方法院刑事判決                        八十八年度訴字第一九四九號
    公  訴  人  臺灣臺中地方法院檢察署檢察官
    被      告  乙○○
    選任辯護人  周淑萍
                劉君毅
右列被告因常業重利案件，經檢察官提起公訴（八十八年度偵字第四０四四號），本
院判決如左：
    主  文
乙○○無罪。
    理  由
一、公訴意旨如附件之起訴書所載。
二、按犯罪事實應依證據認定之，無證據不得推定其犯罪事實，又不能證明被告犯罪
    者，應諭知無罪之判決，刑事訴訟法第一百五十四條、第三百零一條第一項分別
    定有明文。本件公訴人以被告乙○○涉有前開常業重利犯行，無非以被告於警訊
    中自白不諱，核與被害人甲○○於警訊中指訴情節相符，且有被害人所冒用向被
    告借錢之黃專身分証影本可稽為其論據。訊之被告堅決否認有何常業重利犯行，
    辯稱：伊係因經常至被告所經營之池上飯包店吃飯而認識被害人，被害人向伊借
    用十萬元，且約定一年後償還，伊本不欲借予被害人，惟因被害人自願預扣一萬
    五千元利息，且保証到期償還，伊始同意並交付八萬五千元，伊並未乘人之急迫
    、輕率或無經驗而貸予金錢，收取與原本顯不相當之重利。再被害人有多次偽造
    文書、偽造有價証券、詐欺前科，顯非輕率或無經驗之人。且被害人向伊借款時
    ，係冒用「黃專」名義訛騙，使伊陷於錯誤而交付前開金錢，伊反係受被害人詐
    欺。又「黃專」之身分証係被害人請伊向銀行友人詢問辦理貸款事宜而付被告，
    並非作為前開借款質押擔保之用等語。
三、經查：刑法之常業重利罪係以乘他人之急迫、輕率或無經驗貸予金錢其他物品，
    而取得與原本顯不相當之重利為常業始足當之，此觀諸同法第三百四十四條、第
    三百四十五條自明。本件被害人係冒用「黃專」名義向被告借錢等情，業據被害
    人於警訊中供明在卷，並有偽造之黃專身分証影本附卷可稽。被害人於警訊中亦
    供稱渠係於八十七年十二月三日向被告借款十萬元，每月分三次付息，以十日為
    一期，每次付一萬五千元。並稱借款後因被告不知伊住處，故未討債。又本件係
    因被害人於八十八年一月二十五日另案為警查獲時，冒用「黃專」之名為警識破
    ，始供出上情，並以電話向被告佯稱欲付利息，由被告至被害人處為警查獲，有
    卷附被害人之警訊筆錄可稽。是被害人向被告借錢後顯已逾五期，除預扣之一萬
    五千元外，被告並未付分文。本件被害人冒用「黃專」名義向被告借錢，且交付
    偽造之「黃專」身分証，使被告陷於錯誤而交付金錢，並於借得金錢後即避不見
    面，被告亦因不知被害人住處而無從催討。是本件被害人是否係有意詐欺被告而
    非有急迫、輕率或無經驗之情形，顯非無疑。又本件被害人經公訴人及本院傳拘
    無著，亦有卷附筆錄、送達証書、台灣台北地方法院檢察署函可稽。被害人並因
    另涉詐欺及偽造有價証券等案件逃匿，亦有台灣高等法院被告全國前案紀錄表及
    台灣台北地方法院八十八年度易緝字第四０號、訴緝字第二號、易字第一０五四
    號裁定可稽。是本件尚不得逕行認定被害人是否有急迫、輕率或無經驗之情形。
四、綜上所述，本件以前開証據逕行認定被告有常業重利犯行，顯未逾合理可疑之程
    度。此外，復查無其他積極證據足資認定被告有何公訴人所指犯行，本件既不能
    證明被告犯罪，揆諸前開法條規定，自應諭知被告無罪之判決，以示慎審。
五、據上論斷，應依刑事訴訟法第三百零一條第一項，判決如主文。
本案經檢察官林文亮到庭執行職務
中      華      民      國      八十九  年      六      月     十六     日
                                台灣台中地方法院刑事第一庭
                                    法  官  鄭  文  祺
右正本證明與原本無異。
如不服本判決，應於判決送達後十日內向本院提出上訴狀，上訴於臺灣高等法院臺中
分院( 須附繕本 )。
                                    書記官
中      華      民      國      八十九  年      六      月     十七     日


司法院資訊處製作；財團法人民間司法改革基金會備份。
